【裁判字號】    95,台上,2239
【裁判日期】    950427
【裁判案由】    偽造文書
【裁判全文】
最高法院刑事判決            九十五年度台上字第二二三九號
    上  訴  人  甲○○
                        府路一.
上列上訴人因偽造文書案件，不服台灣高等法院中華民國九十二
年六月二十六日第二審判決（九十二年度上訴字第七０二號，起
訴案號：台灣新竹地方法院檢察署八十九年度偵字第五五六二號
），提起上訴，本院判決如下：
    主  文
上訴駁回。
    理  由
一、行使變造準私文書、行使偽造私文書、行使偽造公文書部分
    ：
按刑事訴訟法第三百七十七條規定，上訴於第三審法院，非以判
決違背法令為理由，不得為之。是提起第三審上訴，應以原判決
違背法令為理由，係屬法定要件。如果上訴理由狀並未依據卷內
訴訟資料，具體指摘原判決不適用何種法則或如何適用不當，或
所指摘原判決違法情事，顯與法律規定得為第三審上訴理由之違
法情形，不相適合時，均應認其上訴為違背法律上之程式，予以
駁回。本件上訴人甲○○上訴意旨略稱：(一)、上訴人於民國八十
七年七月八日在台北市政府警察局刑警大隊肅竊組訊問期間，因
毒癮發作全身痛苦難忍，且意識模糊，故製作筆錄過程均依照警
方之指示應答，以期早點解脫、休息，故該筆錄難謂為真實。原
審未調查上訴人如何收受新台幣（下同）三萬元之代價及白澄旺
是否已收受車輛，並警訊筆錄之內容是否與事實相符，自不得採
該警訊筆錄為上訴人論罪之證據。(二)、上訴人委託律師進行民事
訴訟後，隨即入監服刑，因律師難與上訴人連繫，而欲解除委任
，上訴人又不知如何進行訴訟，不得不撤回民事訴訟，原審以上
訴人撤回民事訴訟，且不再向白澄旺有任何求償動作，即推定上
訴人有參與不法變造文書之行為，有以推測擬制之方法，為裁判
依據之違法。(三)、原判決理由說明上訴人以獲得三萬元酬勞之代
價，由共犯白澄旺提供變造車身號碼之自用小客車、偽造原廠證
明書、完稅證明書、統一發票等資料，由上訴人提出至台北區監
理所申請新領牌照，而登記為Ｑ２－３７２１號車主云云。惟遍
查上訴人於警訊筆錄並無上訴人出資三萬元，由共犯白澄旺提供
變造、偽造資料文件之供詞，足認原判決之理由與所採之證據矛
盾。(四)、上訴人於警訊中雖供認有提供相片予白澄旺變造他人身
分證，似無自承參與變造２Ｃ３ＨＣ５６ＦＯＶＨ６９７７５６
號之克萊斯勒牌自用小客車車身號碼、偽造進口與貨物稅完（免
）稅證明書（車輛用）、偽造原廠證明書、偽造統一發票之犯行
，原判決謂業經上訴人於警訊中坦承無訛云云，顯失憑據。證人
張鴻木於偵查中指證白澄旺係自稱「葉琪山」之人，並未指認上
訴人有與其接觸，且白澄旺亦否認上訴人有參與此部分之犯行，
而張鴻木將白澄旺交付之二萬九千元代辦款項匯給白澄旺，係由
白澄旺領出，上訴人從未經手該款，該款既與上訴人無關，如何
據以認定上訴人有參與該部分之犯行？上訴人染上毒癮，為取得
毒品解癮可能受人利用，無參與此部分犯行之可能，原審以上訴
人曾提供相片予白澄旺，遽認上訴人共犯此犯行，與刑事訴訟法
第一百五十四條、第一百五十六條第二項之規定相違背等語。
惟查：證據之取捨與其證明力之判斷，以及犯罪事實有無之認定
，屬事實審法院之職權，苟其取捨證據與判斷證據證明力並不違
背經驗法則及論理法則，即不容任意指為違背法令，而執為第三
審適法之上訴理由。原判決依憑證人即富邦公司理賠承辦人員陳
建宏、代辦驗車手續之張鴻木之證述；卷附交通部公路總局台北
區監理所九十一年四月四日九一北監車字第九一０七五四七號函
所檢附車身號碼為２Ｃ３ＨＣ５６ＦＯＶＨ６９７７３４號之克
萊斯勒牌自用小客車）之汽車新領牌照登記書、進口與貨物稅完
（免）稅證明書（車輛用）、原廠證明書、富邦公司九十一年十
月三十一日（九一）富保業發字第三四二號函所檢送之汽車被竊
理賠申請書、台北縣警察局車輛失竊電腦輸入單、要保書（續保
通知書）、上訴人以車身號碼為２Ｃ３ＨＣ５６ＦＯＶＨ６９７
７３４號小客車，新領Ｑ２－３７２１號牌照時所檢附存於監理
機關之車身號碼拓模，並其提出之財政部基隆關稅局（８７）基
暖總證字第１３６９－１號進口與貨物稅完（免）稅證明書（車
輛用），留存於富邦公司之新領牌照登記書車主聯暨車身號碼２
Ｃ３ＨＣ５６ＦＯＶＨ６９７７３１號之拓模，財政部基隆關稅
局八十七年七月二十九日基普暖字第八七一０六九０一號函、克
萊斯勒公司九十一年九月二十五日（九一）法戴克法發字第００
九號函，上訴人於富邦公司拒絕理賠後，曾向台灣板橋地方法院
提起民事訴訟，嗣又撤回之民事起訴狀、民事聲請撤回狀、民事
準備書狀、台灣板橋地方法院民事庭通知，共犯白澄旺提供帳號
予證人張鴻木將二萬九千元代辦款項匯還給白澄旺之信封、郵政
國內匯款執據、白澄旺帳戶存提詳情表，台北市監理處八十七年
五月十四日北市監三字第八七六一六五四００號函及檢送之「葉
琪山」身分證、汽車新領牌照登記書、八十七年三、四月份ＮＦ
00000000號統一發票、原廠證明書、財政部基隆關稅局
八十七年七月二十九日基普暖字第八七一０六九０一號函、台北
縣政府稅捐稽徵處九十一年十月三日北稅工字第０九一０一五０
０八一號函、台灣台東地方法院九十年五月十七日東院生刑廉字
第二六三九六號函、法務部調查局九十一年六月二十一日調科貳
字第０九一００三五六四一０號鑑定通知書，並審酌上訴人於警
訊中供述，及上訴人與共同被告白澄旺在事實審中之部分供述等
證據，為綜合之判斷，認上訴人有原判決事實欄所載行使變造準
私文書、偽造私文書、偽造公文書之犯行（行使變造身分證、未
指定犯人誣告、詐欺取財未遂部分，上訴駁回之理由詳如後述）
。因而維持第一審依想像競合犯及牽連犯之規定從一重論處上訴
人共同連續行使偽造公文書罪刑之判決，駁回上訴人在第二審之
上訴。已詳其調查證據之結果及證據取捨並認定犯罪事實之理
由，且對於上訴人否認犯罪所辯各節均係卸責之詞，不足採信，
詳加說明指駁。所為之論斷均有卷存證據資料可資覆按，要無採
證認事違背經驗法則、論理法則或其他違背法令之情形，尚難任
意指摘為違法。又被告之自白，非出於強暴、脅迫、利誘、詐欺
、疲勞訊問、違法羈押或其他不正之方法，且與事實相符者，得
為證據，刑事訴訟法第一百五十六條第一項規定甚明。卷查上訴
人於八十七年七月八日晚上九時二十分在台北市政府警察局刑警
大隊肅竊組接受訊問調查之警詢筆錄記載，警員先訊問是否願意
於夜間接受偵訊，上訴人回答願意，並於警員記載告知得行使權
利事項之書面上註明同意夜間接受訊問後簽名，始接受有關本案
事項之訊問，有該書面及其筆錄在卷可稽，上訴人經調查之警員
告以得拒絕於夜間接受訊問，卻同意接受夜間訊問，又無警訊遭
強暴、脅迫、利誘、詐欺或以其他不正方法取供之抗辯，茍如所
辯當時其毒癮發作，精神不濟，欲早些結束訊問以便休息，何以
不直接拒絕於夜間接受訊問，待翌日白晝始接受訊問？況案發之
初，茍非親身經歷之參與者，警方人員如何得知案情發生之經過
而指示上訴人如何應答？原判決已明綜合前開證據為調查、判
斷結果，認上訴人於警訊中之自白與事實相符堪予採信，其有此
部分犯行之依據及心證理由，所為之論斷並非無據，亦非單採上
訴人於警訊中之自白或上訴人撤回前開民事訴訟之起訴，或以推
測之詞為上訴人論罪之基礎，難認有調查未盡、理由不備或採證
違法之情形。上訴意旨(一)、(二)徒以警訊時上訴人毒癮發作，為求
早些完成筆錄休息，而應警方之指示回答，警訊筆錄記載之內容
非事實云云，任意指摘原判決違法，核非依卷內資料為原判決具
體違法指摘之合法上訴第三審理由。上訴人於警訊時供稱：「（
問：為何白澄旺要以你（指上訴人）的名義、身分證前去請領Ｑ
２－３７２１號牌照使用？）……白澄旺給我三萬元為酬勞」等
語。原判決理由一、(二)之(2)謂上訴人以獲取三萬元代價，由共犯
白澄旺提供變造車身號碼之自用小客車、偽造原廠證明書、完稅
證明書、統一發票等資料，由上訴人提出至台北區監理所申請新
領牌照，而登記為Ｑ２－３７２１號車主等情，並非無據，上訴
意旨(三)指摘原判決此部分理由論述與所採之證據矛盾云云，容有
誤會，不得執為上訴第三審之適法理由。又原判決理由二、之(一)
謂上訴人提供其照片予共犯白澄旺，共同變造「葉琪山」身分證
，將上訴人照片換貼至「葉琪山」身分證上之照片欄，再由共犯
白澄旺持該變造證件，以「葉琪山」名義持車身號碼變造為２Ｃ
３ＨＣ５６ＦＯＶＨ６９７７５６號之克萊斯勒牌自小客車一輛
，及載有車身號碼為２Ｃ３ＨＣ５６ＦＯＶＨ６９７７５６號之
偽造財政部基隆關稅局（８７）基暖總證字第１３６９－１號進
口與貨物稅完（免）稅證明書（車輛用）、偽造克萊斯勒自用小
客車原廠證明書、偽造日盛公司統一發票各一張，前往台北市監
理處，交由不知情之張鴻木代辦驗車手續，欲新領車牌等詳細經
過，業經上訴人於警訊中坦承無訛等語，非謂上訴人自承參與變
造２Ｃ３ＨＣ５６ＦＯＶＨ６９７７５６號之克萊斯勒牌自用小
客車車身號碼、偽造進口與貨物稅完（免）稅證明書（車輛用）
、偽造原廠證明書、偽造統一發票等犯行之分擔實施，而原判決
綜合前開證據調查之結果，認上訴人就此部分與白澄旺有犯意之
聯絡，而論以共同正犯，亦無違背法令之情形，上訴意旨(四)指摘
原判決此部分之論述有失依據，顯有誤會，不得執為上訴第三審
之適法理由。其他上訴意旨並未依卷內資料具體指摘原判決有何
違背法令之情形，徒憑己見或對原審採證認事職權之適法行使，
或對原判決已明白認定之事項，任意指摘為違法，並就有無參與
偽造文書等事項，重為單純事實之爭辯，均與法律規定得為第三
審上訴理由之違法情形，不相適合時，應認其關於此部分之上訴
違背法律上之程式，予以駁回。
二、行使變造特種文書（身分證）、未指定犯人誣告、詐欺取財
    未遂部分：
按刑事訴訟法第三百七十六條所列各罪之案件，經第二審判決者
，不得上訴於第三審法院，法有明文。本件上訴人一行為同時觸
犯或牽連犯刑法第二百十六條、第二百十二條（第一、二審判決
理由欄內已論述，論結欄漏引此法條，應予補正）之偽造特種文
書（身分證）、第一百七十一條第一項之未指定犯人誣告、第三
百三十九條第三項、第一項之詐欺取財未遂等罪部分，分屬刑事
訴訟法第三百七十六條第一款、第四款之案件，依上開說明，既
經第二審判決，自不得上訴於第三審法院。縱此部分與前述上訴
人偽造文書部分有想像競合或牽連關係，為裁判上一罪，但其前
開偽造文書部分之上訴為不合法，本院應從程序上予以駁回，而
無從為實體上判決，對於輕罪部分之此部分，亦無從適用審判不
可分原則，為實體上審判。上訴人猶一併提起上訴，顯為法所不
許，應予駁回。
據上論結，應依刑事訴訟法第三百九十五條前段，判決如主文。
中    華    民    國  九十五  年    四    月  二十七  日
                      最高法院刑事第九庭
                          審判長法官  陳  正  庸
                                法官  賴  忠  星
                                法官  王  居  財
                                法官  林  開  任
                                法官  林  立  華
      本件正本證明與原本無異
                                      書  記  官
中    華    民    國  九十五  年    五    月    五    日
                                                      Ｋ


司法院資訊處製作；財團法人民間司法改革基金會備份。
